【裁判字號】    99,簡上,70
【裁判日期】    991229
【裁判案由】    詐欺
【裁判全文】
臺灣新竹地方法院刑事判決              99年度簡上字第70號
上  訴  人  臺灣新竹地方法院檢察署檢察官
被      告  陳瑋淳
上列上訴人因被告詐欺案件，不服本院99年度審竹簡字第172 號
99年3 月17日第一審判決（聲請簡易判決處刑書案號：99年度偵
字第745 號、第761 號）提起上訴，本院管轄第二審之合議庭判
決如下：
    主  文
原判決撤銷。
陳瑋淳幫助意圖為自己不法之所有，以詐術使人將本人之物交付
，處有期徒刑肆月，如易科罰金，以新臺幣壹仟元折算壹日。
    事  實
一、陳瑋淳明知一般人無故取得他人金融帳戶使用之行徑常與財
    產犯罪之需要密切相關，且取得他人帳戶資料之目的在於方
    便取得贓款及掩飾犯行不易遭人追查，竟基於對提供帳戶予
    他人使用，他人若持以犯罪亦無違反其本意之不確定幫助犯
    意，因經濟困窘，適見報紙刊登代辦貸款之廣告，遂與對方
    聯絡，並於民國98年12月25日上午8 時許，將其本人名義申
    請開設之台新國際商業銀行關東橋分行（下稱台新銀行）帳
    號00000000000000號帳戶存摺、提款卡及密碼等資料，放置
    在新竹市○○路之「空軍一號」客運站內，以此方式交付予
    真實姓名年籍不詳人士，提供不詳詐騙集團作為詐騙不特定
    人匯款之人頭帳戶，以此行為幫助他人詐欺取財犯行。嗣該
    詐騙集團所屬成員即意圖為自己不法之所有，於98年12月26
    日晚上10時30分許，以電話向徐嘉聆佯稱其因網路購物分期
    付款設定錯誤，需至自動櫃員機前匯款至指定帳戶等語，致
    徐嘉聆誤信為真而陷於錯誤，依指示先後於98年12月26日晚
    上11時11分、11時13分、11時41分許，至台新銀行自動櫃員
    機前以現金存款方式，分別存入新臺幣（下同）36,000元、
    31,000元、40,000元，合計共107,000 元至陳瑋淳上開帳戶
    內，隨即遭該詐騙集團成員提領一空。嗣徐嘉聆發覺受騙旋
    報警處理，始循線查悉上情。
二、案經新竹市警察局第一分局、第二分局報告臺灣新竹地方法
    院檢察署檢察官偵查聲請簡易判決處刑。
    理  由
壹、程序部分：
    按被告以外之人於審判外之言詞或書面陳述，除法律有規定
    者外，不得作為證據。又被告以外之人於審判外之陳述，經
    當事人於審判程序同意作為證據，法院審酌該言詞陳述或書
    面陳述作成時之情況，認為適當者，亦得為證據。當事人、
    代理人或辯護人於法院調查證據時，知有第159 條第1 項不
    得為證據之情形，而未於言詞辯論終結前聲明異議者，視為
    有前項之同意，刑事訴訟法第159 條第1 項及第159 條之5
    分別定有明文。經查，本件被告陳瑋淳就證人徐嘉聆於警詢
    時之證述，在本院準備程序及審理程序中，就證據能力一節
    均表示無意見，並未於本案言詞辯論終結前聲明異議，而本
    院審酌上開證人於警詢時之陳述係於案發後就自己親身經歷
    之事實所為者，依其陳述作成時之情況並無不適當，且非非
    法取得之證據，又無證明力明顯過低之情形，復經本院於審
    判期日就上開證據進行調查、辯論，依前開規定，自得為證
    據；次按，本案認定事實所引用之文書證據，並無證據證明
    係公務員違背法定程序所取得，亦無刑事訴訟法第159 條之
    4 之顯有不可信之情況與不得作為證據之情形，本院斟酌本
    案卷內之證據並非非法取得，亦無證明力明顯過低之情形，
    且經本院於審判期日依法進行證據之調查、辯論，被告於訴
    訟上之程序權，已受保障，故前揭各該證據，亦均得採為證
    據，併此敘明。
貳、實體部分：
  一、認定犯罪事實所憑之證據及認定之理由：
      訊據被告陳瑋淳固坦承台新銀行帳號00000000000000號之
      帳戶確為其申辦開立，惟矢口否認有何幫助詐欺取財犯行
      ，辯稱：因當時經濟困窘，適見報紙刊登代辦貸款之廣告
      ，經去電聯繫後，代辦業者表示欲幫其作帳後始能貸款，
      故於98年12月25日上午8 時許，將上開帳戶存摺、提款卡
      及密碼等資料放置在新竹市○○路之「空軍一號」客運站
      內，並不知悉對方是詐騙集團云云。經查：
  （一）台新銀行帳號00000000000000號之帳戶係被告於97年4
        月25日所開立，而上揭不詳詐騙集團成員以前述電話詐
        財之手法，詐使被害人徐嘉聆以現金存款方式，接續將
        36,000元、31,000元、40,000元，合計共107,000 元存
        入被告前開帳戶內，隨即遭該詐騙集團成員提領一空之
        事實，已據被害人徐嘉聆於警詢時指述綦詳（99年度偵
        字第761 號卷第5 頁至第6 頁），並有桃園縣政府警察
        局桃園分局武陵派出所受理刑事案件報案三聯單、受理
        各類案件紀錄表、受理詐騙帳戶通報警示簡便格式表、
        內政部警政署反詐騙案件紀錄表各1 份、台新銀行自動
        櫃員機交易明細表3 紙、台新國際商業銀行99年1 月6
        日台新作文字第9900167 號函暨檢附之開戶資料、台幣
        存款歷史交易明細查詢資料各1 份附卷可稽（參99年度
        偵字第761 號卷第8 頁至第17頁）。足認被告所有上開
        帳戶確遭不詳詐騙集團成員用以作為行騙後供被害人徐
        嘉聆存入款項之工具無訛。
  （二）被告雖以前開情詞置辯，然查：
      1.關於被告所有上開帳戶存摺、提款卡及密碼等資料之流
        向，被告原於99年1 月4 日警詢時供稱：我見報紙刊登
        「代辦貸款」之廣告，便依報上所載電話與一名真實姓
        名年籍不詳，自稱「楊小姐」之女子聯絡，並依該女子
        之指示，於98年12月25日上午8 時許，將上開帳戶存摺
        、提款卡等資料，放置在新竹市○○路之「空軍一號」
        客運站櫃台，我並未將密碼告知對方，但因上開帳戶甫
        開立，故有將密碼書寫在存摺上等語（參99年度偵字第
        745 號卷第5 頁至第8 頁），於99年1 月18日警詢時改
        稱：我見報紙刊登代辦貸款之廣告，便依報上所載電話
        與一名真實姓名年籍不詳，自稱「梁小姐」之女子聯絡
        ，並依該女子之指示，於98年12月25日上午8 時許，將
        上開帳戶存摺、提款卡及密碼等資料，放置在新竹市○
        ○路之「空軍一號」客運站等語（參99年度偵字第761
        號卷第3 頁至第4 頁）；於99年1 月28日偵訊時則稱：
        我見報紙刊登代辦貸款之廣告，便依報上所載電話與一
        名真實姓名年籍不詳，自稱「楊小姐」之女子聯絡，並
        依該女子之指示，於98年12月25日上午8 時許，將上開
        帳戶存摺、提款卡等資料，放置在新竹市○○路之「空
        軍一號」客運站置物櫃等語（參99年度偵字第745 號卷
        第25頁至第26頁）。是以，就本案重要之點即究係與何
        人聯絡代辦貸款事宜以及交付之資料為何等親身經歷之
        事實，被告所述前後不一，是否可信，已非無疑。
      2.又現今關於銀行核准貸款實務，民眾向銀行辦理貸款時
        ，須提供個人之身分證明文件外，並須敘明其個人之工
        作狀況、收入金額及相關之財力證明資料，銀行透過聯
        合徵信調查申請人之債信後，始決定是否核准貸款，以
        及該行所容許之貸款額度。又市面上受託代辦貸款業者
        多係以代客準備有正常職業之在職證明及扣繳憑單以便
        向銀行申辦貸款，於獲得銀行准予核貸後始向貸款銀行
        開立戶頭以便銀行撥款，從無代辦業者以代客美化帳戶
        要求客戶先交付存摺之方式代辦貸款。是依一般人之社
        會生活經驗，借貸者若見他人不以其還款能力之相關資
        料作為判斷貸款與否之認定，反而要求借貸者交付銀行
        帳戶物件及密碼，衡情借貸者對於該等銀行帳戶可能供
        他人作為財產犯罪之不法目的使用，當有合理之預期。
        依被告自承係高中畢業，從事會計工作，則其並非毫無
        智識之人，參以被告於本院審理時供稱：「（你說你有
        正常的工作，為何辦貸款，不直接向銀行申請？）因為
        我辦貸款，我之前有請我朋友幫我打聽銀行辦貸款，需
        要帳戶內有一筆存款或不動產才能辦，那時我去玉山銀
        辦信用貸款」、「（為何不按一般正常程序，向銀行辦
        理貸款，而是將你的存摺、金融卡、密碼交給你未曾見
        過面，而且是放在非正常管道的客運站內，並且沒有看
        到實際上是誰來將你存摺、金融卡、密碼取走？）因為
        我有到玉山銀行辦貸款，但沒有通過，而當時我家裡需
        要用到錢，所以我看報紙，發現有代辦貸款，因為我急
        需用錢，所以就在星期五打電話到報紙上的廣告，對方
        說需要我將我的存摺、金融卡、密碼交給他，他會幫我
        處理」等語（參本院卷第188 頁背面至第189 頁），足
        見其對於本身不符合辦理貸款要件之事實，尚難諉稱不
        知。且其對「楊小姐」之真實姓名、年籍均無法確認、
        亦未曾謀面，對代辦公司之名稱、營業地址、代辦流程
        無所知悉等情，亦據其於本院準備程序時供承在卷（參
        本院卷第168 頁背面至第169 頁），然縱使如此，被告
        仍係透過報紙廣告尋找貸款之代辦公司，在不知對方真
        實姓名、年籍，不知對方之公司何在，未去過對方之公
        司，並在未為任何確認與保全之情況下，即將上開帳戶
        存摺、提款卡及密碼等資料提供予素不相識且從未謀面
        之人任意使用，以致自己無法完全控制該帳戶之使用及
        其內款項之流向，顯與常情有違。此外，辦理貸款之目
        的即在於取得款項，豈有將領取貸款之重要憑證即提款
        卡及密碼一併交付未曾謀面之不明人士，又不追蹤詢問
        上開提款卡、密碼是否收到及貸款辦理進度，且不知自
        稱「楊小姐」之女子之真實姓名、年籍與住居所俾供日
        後聯繫、取回上開個人物品之理？凡此種種，均與常情
        有違。是被告將其個人具有高度屬人性之上開帳戶存摺
        、提款卡及密碼等資料提供予陌生之人，必無法掌握及
        控制該名自稱「楊小姐」之女子將其所提供之帳戶資料
        供作何種用途。從而，被告對於其所提供之本件帳戶將
        可能被用來作為詐欺取財或其他犯罪等非法用途，應有
        所預見，且不違背其本意，故被告猶為上開所辯，顯屬
        卸責之詞，不足採信。
      3.至被告雖辯稱確於案發當時以其所使用之門號00000000
        00號行動電話與其所稱之「楊小姐」所使用之門號0000
        000000號行動電話通聯，並有門號0000000000號行動電
        話於98年12月24日迄98年12月28日之通聯紀錄1 份在卷
        可參（參本院卷第83頁至86頁），惟此僅能證明被告與
        被告所稱之「楊小姐」之人曾有通話之情形，並無從證
        明通聯之內容或用意為何，亦無礙於上述被告可預見將
        存摺、提款卡及密碼等資料交予他人，將會因此幫助他
        人從事詐欺行為而用以隱匿或掩飾詐騙之犯罪所得，致
        使被害人及警方一時追查無門可能性之認定，是被告此
        部分之辯解，亦難採為有利於被告之認定，併此敘明。
（三）從而，被告上開所辯均不可採，其既可預見上開帳戶存摺
      、提款卡及密碼等資料提供他人使用將幫助他人實施詐欺
      犯罪，仍率將存摺、提款卡及密碼等資料交付他人，顯有
      縱有人以其金融帳戶實施詐欺犯罪亦不違背其本意之幫助
      詐欺不確定故意，堪予認定。
  二、論罪及科刑：
（一）按刑法上之故意，非僅指直接故意，尚包含間接故意（即
      未必故意），所謂間接故意係指行為人對於構成犯罪事實
      ，預見其發生而其發生並不違反其本意者而言，刑法第13
      條第2 項定有明文。且幫助犯之成立以行為人主觀上認識
      被幫助者正欲從事犯罪或係正在從事犯罪，且該犯罪有既
      遂之可能，而其行為足以幫助他人實現構成要件者，即具
      有幫助故意，並不以行為人確知被幫助者係犯何罪名為必
      要，至於行為人在正犯實施犯罪前為幫助行為者，則構成
      事前幫助犯。金融帳戶為個人之理財工具，一般民眾皆可
      自由申請開設金融帳戶，並無任何特殊之限制，且得同時
      在不同金融機構申請多數存款帳戶使用，並無借用他人帳
      戶使用之必要。又衡諸一般常情，任何人均可辦理金融帳
      戶存摺使用，如無正當理由，實無借用他人存摺使用之理
      ，而金融存摺亦事關個人財產權益之保障，其專有性甚高
      ，除非本人或與本人親密關係者，難認有何理由可自由流
      通使用該存摺，一般人均有妥為保管及防止他人任意使用
      之認識，縱特殊情況偶需交付他人使用，亦必深入瞭解用
      途及合理性，始予提供，且該等專有物品如落入不明人士
      手中，而未加以闡明正常用途，極易被利用為與財產有關
      之犯罪工具，此為吾人依一般生活認知所易於體察之常識
      ，而有犯罪意圖者，非有正當理由，竟徵求他人提供帳戶
      ，客觀上可預見其目的，係供為某筆資金之存入，後再行
      領出之用，且該筆資金之存入及提領過程係有意隱瞞其流
      程及行為人身分曝光之用意，一般人本於一般認知能力均
      易於瞭解（最高法院93年度台上字第31號判決要旨可資參
      照）。況以電話、手機簡訊通知中獎、刮刮樂、退費或佯
      稱提款卡遭冒用須更改資料等類似之不法詐騙份子，為掩
      飾其等不法行徑，以避免執法人員循線查緝，經常利用他
      人存款帳戶、印章、提款卡暨密碼，以確保犯罪所得免遭
      查獲，類此案件在社會上層出不窮，亦屢經報章雜誌及其
      他新聞媒體再三披露，故避免此等專屬性甚高之物品被不
      明人士利用為與財產有關之犯罪工具，亦為一般生活認知
      所應有之認識。且一般人對自己之金融機構帳戶所用之存
      摺、提款卡、密碼及印鑑，均妥為保管，恐被他人得知帳
      號或密碼後，有被冒領、或其他非法使用之虞。而被告陳
      瑋淳交付上開帳戶之存摺、提款卡及密碼等資料予素昧平
      生之不詳人士，衡之常情，被告當有預見該不詳人士應係
      將該等物品供作詐欺犯罪之用，則該收受帳戶之人將該帳
      戶用來供自己或他人作為詐欺取財之用，亦為被告所容忍
      及允許，亦即不違反被告之本意，被告具有不確定幫助故
      意至為灼然。
（二）查被告交付金融帳戶存摺、提款卡及密碼等資料供人不法
      使用，顯係基於幫助他人詐欺取財之不確定犯意，且其所
      為提供金融帳戶存摺、提款卡及密碼等資料之行為亦屬刑
      法詐欺取財罪構成要件以外之行為，是被告既以幫助他人
      犯罪之意思而參與犯罪構成要件以外之行為，核其所為，
      係犯刑法第30條第1 項前段、同法第339 條第1 項之詐欺
      取財罪之幫助犯，爰依同法第30條第2 項減輕其刑。
（三）原審以被告上開犯行明確，予以論罪科刑，並宣告緩刑2
      年，緩刑期內付保護管束，並應向指定之政府機關、政府
      機構、行政法人、社區或其他符合公益目的之機構或團體
      ，提供60小時之義務勞務，固非無見，惟本件被告犯行造
      成被害人損失尚非輕微，迄今尚未賠償被害人之損失，且
      被告於歷次警詢、偵訊及本院準備程序及審理時均飾詞圖
      辯否認犯行，其犯後態度不能認為已知警惕，顯然不適宜
      徒憑其前未曾因故意犯罪受有期徒刑以上刑之宣告而邀緩
      刑寬典，原審於被告未為任何賠償被害人之表示或行為之
      情況下，即諭知被告緩刑2 年暨提供義務勞務之負擔，即
      有可議之處，是檢察官上訴意旨指摘原審判決在被告未賠
      償被害人情形下給予緩刑，為有理由，自應由本院予以撤
      銷改判。爰審酌被告任意交付金融帳戶存摺、提款卡及密
      碼等資料予他人，作為轉向被害人等詐欺取財之工具，非
      但徒增被害人尋求救濟之困難，亦使詐騙集團得以遂其詐
      欺取財犯行，參以被告於警詢、偵訊、本院準備程序及審
      理時就本案犯罪情節猶飾詞狡辯，迄未賠償被害人損失之
      犯罪後態度、犯罪手段、生活狀況、智識程度等一切情狀
      ，量處如主文所示之刑，併諭知易科罰金之折算標準，以
      示懲儆。
據上論斷，應依刑事訴訟法第455 條之1 第1 項、第3 項、第36
9 條第1 項前段、第364 條、第299 條第1 項前段，刑法第339
第1 項、第30條第1 項前段、第2 項、第41條第1 項前段，刑法
施行法第1 條之1 第1 項、第2 項前段，判決如主文。
本案經檢察官趙佳儀到庭執行職務。
中    華    民    國    99    年    12    月    29    日
                  刑事第二庭  審判長法  官  賴淑敏
                                    法  官  楊數盈
                                    法  官  王子謙
以上正本證明與原本無異。
不得上訴。
中    華    民    國    99    年    12    月    29    日
                                    書記官  陳弘明
附錄本案論罪科刑法條全文：
刑法第339條
意圖為自己或第三人不法之所有，以詐術使人將本人或第三人之
物交付者，處五年以下有期徒刑、拘役或科或併科一千元以下罰
金。
以前項方法得財產上不法之利益或使第三人得之者，亦同。
前二項之未遂犯罰之。

司法院資訊處製作；財團法人民間司法改革基金會備份。
